臺灣高等法院民事判決　　　　　　　94年度重上更(一)字第54號
上　訴　人　彰化商業銀行股份有限公司
法定代理人　甲○○
訴訟代理人　王志哲律師
被上訴人　　乙○○
　　　　　　己○○
　　　　　　丁○○
　　　　　　丙○○
　　　　　　戊○○
共　　　同
訴訟代理人　傅祖聲律師
　　　　　　徐頌雅律師
複代理人　　劉漢威律師
上列當事人間，因請求清償債務事件，上訴人對於中華民國91年
3月18日臺灣士林地方法院90年度重訴字第355號第一審判決，提
起上訴，經最高法院第一次發回更審，本院於94年12月20日言詞
辯論終結，判決如下：
    主  文
上訴駁回。
第二審及發回前第三審訴訟費用，由上訴人負擔。
    事實及理由
一、上訴人起訴主張：被上訴人等為被繼承人顏樹之繼承人，民
    國83年 3月19日、21日、22日顏樹邀同第一審共同被告顏慶
    華為連帶保證人，分別向上訴人借款新台幣(以下同）1,000
    萬元、2,000萬元、1,450萬元、1,000萬元、1,750萬元、40
    0萬元，合計為7,600萬元 (以下稱系爭借款），約定借款期
    限至84年 3月19日、21日、22日，上訴人已如期將系爭借款
    撥入顏樹之帳戶；惟於清償期屆至後，辦理延展清償期限，
    85年3月28日又辦理延展至86年3月24日；85年12月 9日顏樹
    死亡，86年 3月24日清償期屆至，未據其繼承人再辦理延展
    清償期限，亦未依約清償系爭借款；為此，依消費借貸及繼
    承之法律關係，先位聲明：求為命被上訴人等應與顏慶華連
    帶給付上訴人7,600萬元之本金、24,913,405元之利息、4,8
    34,430元之違約金，及其中本金自90年6月1日起至清償日止
    按上訴人牌告基本放款利率加年息0.5%計算之利息及自90年
    6月1日起至清償日止，按上訴人牌告基本放款利率加年息0.
    5%之二成計算違約金之判決。又：縱認上訴人與顏樹間之借
    貸關係不存在，然系爭借款已撥入顏樹之帳戶，顏樹為無法
    律上原因而受有利益，依不當得利及繼承之法律關係，備位
    聲明：求為命被上訴人等應與顏慶華連帶給付上訴人 7,600
    萬元暨自86年6月28日起至清償日止，按年息 5%計算利息之
    判決。(原審判命共同被告顏慶華應給付上訴人本金7,600萬
    元、利息 24,913,405元、違約金4,134,430元、及本金自90
    年6月1日起至清償日止之利息及違約金。顏慶華就其敗訴部
    分未據聲明不服，已告確定）。並以：(一)原判決關於駁回
    上訴人後開第二項之訴及該部分假執行聲請之裁判均廢棄。
    (二)被上訴人等應連帶給付上訴人 7,600萬元，及自民國86
    年6月28日起至清償日止按年息8.0 25%計算之利息；逾期在
    六個月以內者，另按上開利率之 10%，逾期在六個月以上者
    ，其超過部分另按上開利率之 20%加付違約金。(三)願供擔
    保請准宣告假執行等為其上訴之先位聲明；以：(一)原判決
    關於駁回上訴人後開第二項之訴及其假執行聲請部分之裁判
    均廢棄。(二)被上訴人應連帶給付上訴人7,600萬元，及自8
    6年6月28日起至清償日止按年息5%計算之利息。(三)願供擔
    保請准宣告假執行等為其上訴之備位聲明。
二、被上訴人等則以：上訴人主張其自83年 3月間起陸續借貸予
    被上訴人等之被繼承人顏樹之系爭借款，惟查被上訴人等之
    被繼承人顏樹已於82年10月26日起，即因腦中風喪失正常之
    意思表達能力，無從向上訴人辦理系爭借款，係共同被告顏
    慶華冒名偽造借據借貸，顏樹非借款人，被上訴人無繼承其
    債務之理，自不負連帶清償之責；且被上訴人等已依法為限
    定繼承之呈報，經公示催告在案，即使上訴人對於顏樹有借
    款債權存在，上訴人亦僅得就被繼承人之剩餘遺產行使權利
    等語，資為抗辯。並聲明：(一)上訴駁回。(二)第二審訴訟
    費用由上訴人負擔。(三)如受不利判決，願供擔保請准提供
    擔保免為假執宣告。
三、上訴人主張被上訴人等為被繼承人顏樹之繼承人之事實，為
    被上訴人等所不爭執，且有顏樹繼承系統表、戶籍謄本在卷
    (原審卷第22頁至第32頁)為憑；上訴人主張之上開事實，應
    堪信為真實。
四、上訴人主張被上訴人等之被繼承人顏樹，於民國83年 3月19
    日、21日、22日邀同第一審共同被告顏慶華為連帶保證人，
    分別向上訴人借款合計為7,600萬元，約定借款期限至84年3
    月19日、21日、22日，上訴人已如期將系爭借款撥入顏樹之
    帳戶；惟於清償期屆至後，辦理延展清償期限；85年 3月28
    日又辦理延展清償期限至86年 3月24日；惟顏樹已於85年12
    月9日死亡，86年3月24日清償期限屆至，未據其繼承人再辦
    理延展清償期限，亦未依約清償系爭借款等事實，雖據提出
    系爭借款借據、活期存款明細分類帳、授信約定書、顏樹之
    客戶資料卡等影本在卷 (原審卷第13頁至第21頁、第68、69
    頁、第132、133頁 )為憑；被上訴人等則以上訴人主張自83
    年 3月間起陸續借貸予被上訴人等之繼承人顏樹之系爭借款
    ，惟被上訴人等之被繼承人顏樹已於82年10月26日起，即因
    腦中風喪失正常之意思表達能力，無從向上訴人辦理系爭借
    款，而係共同被告顏慶華冒名偽造借據借貸，顏樹顯非借款
    人，被上訴人無繼承其系爭借款債務之理，自不負連帶清償
    之責為抗辯，亦提出原法院86年度訴字第1153號、本院88年
    度上訴字第3587號刑事判決等附卷 (原審卷第80頁至第90頁
    、第14 8頁至第164頁)為憑。本件上訴人主張被上訴人等對
    於系爭借款應負連帶清償責任，無非以被上訴人等被繼承人
    顏樹，於83年 3月18日上訴人之系爭借款承辦人游辰發前往
    顏樹住所辦理對保手續時，以點頭表示知悉為其論據；經查
    ：
(一)「稱消費借貸者，謂當事人一方移轉金錢或其他代替物之所
    有權於他方，而約定他方以種類、品質、數量相同之物返還
    之契約。」、「當事人互相表示意思一致者，無論其為明示
    或默示，契約即為成立。」、「無代理權人以代理人之名義
    所為之法律行為，非經本人承認，對於本人不生效力。」民
    法第474條第1項、第153條第1項、第170條第1項分別定有明
    文。
(二)本件被上訴人等之被繼承人顏樹，於82年10月20日因糖尿病
    併低血糖、肺炎、腦梗塞等疾病住進臺安醫院急診治療，同
    年11月15日出院，83年1月4日再入院治療、同年 2月27日出
    院，84年2月10日又入院治療，同年6月15日被上訴人乙○○
    向原法院聲請宣告顏樹為禁治產人，同年11月28日原法院以
    84年度禁字第28號民事裁定，宣告顏樹為禁治產人等事實，
    為上訴人所不爭執，且有89年10月11日臺安醫院(89)醫發字
    第433號函(原審卷第180頁)、臺安醫院診斷證明書 (原法院
    84年度禁字第28號禁治產宣告卷第8頁)、及原法院84年度禁
    字第28號禁治產宣告卷足憑。
(三)本件上訴人系爭借款承辦人游辰發於共同被告顏慶華等所涉
    偽造文書罪嫌等刑事案件中，到庭供證：「 (83年辦理何事
     ？)…83年顏樹又再借款，是顏慶華先生聯絡說到家裡來對
    保，對保日是83年 3月18日，當時顏樹先生躺在床上，顏慶
    華先生有告知顏樹我是彰化銀行要來對保，當時顏樹先生有
    點頭。銀行的借據是屆期未還，再展期需要重新填寫。」、
    「（提示授信約定書何人填寫？）因為是舊客戶，資料事先
    交給顏慶華帶回去填寫，所以事實上是誰填的我並不清楚。
    」等語，有88年3月24日審判筆錄影本在卷(本院更字卷第10
     2、103頁)足憑。證人游辰發係受僱於上訴人，為系爭借款
    之承辦人員，與本件之民、刑訴訟 (曾因本件被訴偽造文書
    ，有原法院88年度自更字第7號、本院89年度上訴字第776號
    刑事判決參照、原審卷第36至53頁 )具有利害關係之人，所
    為證言之真實性，已非無疑；且依其上開證言，被上訴人等
    之被繼承人顏樹僅點頭表示，未為任何言語，又未見顏樹親
    自簽名於借據、授信約定書，自非足以證明顏樹有向上訴人
    為系爭借款之意思。
(四)上訴人以臺安醫院對於本院院賓刑辰字第 17211號、院賓刑
    金字第17674號、第18707函，回覆略以：「…所詢問之於83
    年2月27日出院時之應答，應可以點頭、搖頭示意。」之事
    實，有臺安醫院89年11月20日 (89)醫發字第481號函在卷 (
    原審卷第182頁)足憑，主張被上訴人等之被繼承人顏樹，於
    同年3月18日上訴人系爭借款承辦人游辰發辦理對保手續時
    ，對於系爭借款係出於其本意等語，以臺安醫院89年11月
    20日 (89)醫發字第481號函為其證據方法。本院查：臺安醫
    院89年11月20日 (89)醫發字第481號函，固曾函覆本院略以
    ：「…所詢問之於83年2月27日出院時之應答，應可以點頭
    、搖頭示意。」之事實，惟查臺安醫院前述覆函除函覆上開
    事實之外，尚函覆：「經查敝院回覆顏樹之89年10月11日 (
    89)醫發字第433號函，其附件上之說明，不是顏樹之記錄，
    而是精神科醫師就貴院所詢問之回覆解釋。」，而臺安醫院
    89年10月11日 (89)醫發字第433號函略以：「…二、精神狀
    態認知功能中至重度缺陷之症狀，如附件。」，其附件則載
    明：「精神狀態認知功能中度缺陷，記憶力：嚴重記憶喪失
    (只記得很熟事物，無法記新事物)、…判斷力：對問題的類
    似性及差異性分析有嚴重障礙，無法做判斷或決定，社會價
    值判斷受影響、…語言能力：言語貧乏空談。」有臺安醫院
    89年10月11日(89)醫發字第433號函及附件在卷(原審卷第18
    0、181頁)為憑；雖臺安醫院89年5月15日 (89)醫發字第175
    號函 (本院更字卷第135頁)，就本院刑事庭函詢被上訴人等
    之被繼承人顏樹於82年10月20日因何入院？迄同年12月底其
    認知事理能力、語言表達能力各如何？等事項，覆知：顏樹
    於82年10月20日因糖尿病低血糖症侵襲而入院，於82年年12
    月底其認知能力尚可，語言表達能力差，及89年11月20日(8
     9)醫發字第481號函，所為「…所詢問之於83年 2月27日出
    院時之應答，應可以點頭、搖頭示意。」部分之覆函，應係
    僅就患者(即顏樹)為外觀之粗略觀察；而89年10月11日(89)
    醫發字第 433號函及其附件所載內容，係經專業精神科醫師
    就患者即顏樹之精神狀態，為深入觀察，綜合剖析，所為之
    診斷，且與臺安醫院84年7月13日(84)醫發字第199號函檢附
    精神科醫師、神經科醫師之會診報告，覆知原法院略以：「
    一、查病患顏樹仍於本院治療中，其心神意識痴呆…」，不
    謀而合，有該函及附件附於原法院84年度禁字第28號禁治產
    宣告事件卷(第14、15頁)足憑；自以臺安醫院89年10月11日
    (89)醫發字第433號函及其附件所載內容較為可採。
(五)承前所述，被上訴人等之被繼承人顏樹，據臺安醫院89年10
    月11日 (89)醫發字第433號函及其附件所載，其精神狀態中
    至重度缺陷之症狀，記憶力「嚴重記憶喪失」、判斷力「對
    問題的類似性及差異性分析有嚴重障礙」「無法做判斷或決
    定」「社會價值判斷受影響」等情觀之，本件系爭借款所為
    法律行為之類似性及差異性，顏樹欲分辨之，猶屬力有未逮
    ，更遑論欲做成決定，是顏樹上開之點頭，亦僅係在共同被
    告顏慶華慫恿下所為機械式之回應，其對於本件系爭借款及
    衍生之法律行為等繁雜過程，應無認知、分辨及價值判斷之
    能力，本院88年度上訴字第3587號刑事判決，亦為相同之認
    定。有本院88年上訴字第3587號刑事判決在卷(原審卷第148
    頁至第164頁)足稽。
(六)查被上訴人等之被繼承人顏樹於患腦梗塞等疾病前之80年10
    月15日於上訴人業務往來申請書暨顧客資料卡(原審卷第132
     、133頁、本院更字卷第139頁)上之簽名，與系爭借款六紙
    借據、授信約定書上之簽名（原審卷第13至18、第69頁），
    有顯著之不同，而顏樹於82年10月罹患左側半身癱瘓，急性
    栓塞及大腦萎縮現象，83年 1月12日住院治療期間，診斷為
    器質性憂鬱症，意識狀態持續惡化，84年11月28日終為原法
    院裁定宣告禁治產等事實，有前述原法院禁治產宣告事件卷
    足稽；更有甚者，被上訴人等之被繼承人顏樹於被宣告為禁
    治產人後之85年3月23日猶於系爭借款借據 (原審卷第21頁)
    上簽名，且其簽名以肉眼比對，不遜於83年 3月19日、21日
    、22日借據上之簽名；由此堪認系爭借款之借據七紙、授信
    約定書之簽名顯非顏樹所為。
(七)再由上訴人系爭借款承辦人即證人游辰發所為上開證言，上
    訴人出借系爭借款，由連帶保證人即共同被告顏慶華通知上
    訴人系爭借款之承辦人游辰發，前往被上訴人等被繼承人顏
    樹住所辦理對保手續，核與由借款人向上訴人為借款之意思
    表示 (要約)，經上訴人承諾，再向借款人所提之保證人或
    連帶保證人辦理對保手續之一般借款正常程序，有所違背。
    由此，益徵上訴人出借系爭借款，係由共同被告顏慶華或以
    顏樹之代理人，向上訴人之承辦人為借款之意思表示，上訴
    人予以承諾，惟上訴人未能舉證證明被上訴人等被繼承人顏
    樹，有授與代理權予共同被告顏慶華，且由前開論述，顏樹
    亦無承認之意思能力，依民法第170條第1項規定，共同被告
    顏慶華無權代理顏樹向上訴人為系爭借款之法律行為，對於
    顏樹，自不生效力。
(八)綜合上述，被上訴人等之被繼承人顏樹，無向上訴人為系爭
    借款意思表示之能力，未授與代理權予共同被告顏慶華，亦
    無承認之意思能力，與上訴人即無由成立系爭借款之消費借
    貸契約，上訴人依消費借貸契約、及繼承之法律關係，請求
    被上訴人等應連帶清償系爭借款本息、違約金，於法即非有
    據，不應准許，其先位聲明為無理由，應予駁回。
五、上訴人又主張被上訴人等之被繼承人顏樹，與上訴人間即使
    不成立消費借貸契約，惟上訴人已將系爭借款悉數撥入顏樹
    之於上訴人銀行所設立帳戶，顏樹無法律上之原因，受有利
    益，致上訴人受有損害，被上訴人等仍應依不當得利法則、
    繼承之法律關係，返還不當利得予上訴人等語，為其備位聲
    明；被上訴人等則以上訴人將系爭借款撥入顏樹帳戶，惟查
    被上訴人等之被繼承人顏樹帳戶之存摺、印章均由共同被告
    顏慶華所保管，顏樹未受利益等語為抗辯；經查：
(一)被上訴人等被繼承人顏樹於80年10月22日，以訴外人陳勝樂
    、顏寶月、顏寶鳳名義，向上訴人借款 8,000萬元，提供其
    所有臺北市○○路 ○段74號房、地，同段90巷2號2樓房、地
    及昌吉街 1號房、地等不動產為擔保，分別設定第一順位本
    金最高限額4,000萬元、2,000萬元、 6,000萬元之抵押權予
    上訴人。82年10月中旬共同被告顏慶華雖依被上訴人等被繼
    承人顏樹之指示清償上開8,000萬元之借款後，83年1月17日
    即未經顏樹同意，偽造顏樹名義之金融卡申請書，持以向上
    訴人瑞芳辦事處申請顏樹之金融卡，同月31日偽造顏樹名義
    之金融卡領據，持以領取顏樹金融卡。83年 3月間月又持顏
    樹印鑑及印鑑證明，以顏樹名義申辦貸款，變更顏樹為上開
    三筆抵押權之主債務人，偽造顏樹名義之土地建築改良物他
    項權利變更契約書、借款申請書、營運計畫及償還計畫書、
    授信約定書、借據，持以向上訴人借得系爭借款7,600萬元
    ，83年3月19日、21日、22日、23日、24日，先後八次偽造
    顏樹名義之提款單，持以行使，使上訴人瑞芳辦事處承辦人
    員陷於錯誤，詐領680萬元（19日）、600萬元、500萬元（
    21日）、609萬元、170萬元、330萬元（23日）、544萬元、
    366萬元（24日）。84年3月、85年三月間，因借貸展期，再
    偽造顏樹名義之借款申請書、借據各二紙持以行使等事實，
    除前述被上訴人等被繼承人顏樹自82年10月罹患左側半身癱
    瘓，急性栓塞及大腦萎縮現象，迄至85年12月9日死亡止，
    其意思表示之能力即已有欠缺等事證，已如前述外；且上訴
    人對於系爭借款為共同被告顏慶華所提領，共同被告顏慶華
    亦因而為本院刑事庭以共同連續行使偽造私文書，判處罪刑
    在案之事實，為上訴人所不爭執，有本院88年度上訴字第35
    87號刑事判決在卷為憑。
(二)按：無法律上之原因而受利益，致他人受損害者，應返還其
    利益，民法第 179條前段固有明文；惟：依不當得利之法則
    請求返還不當得利，以無法律上之原因而受利益，致他人受
    有損害為其要件，故其得請求返還之範圍，應以對方所受之
    利益為度，非以請求人所受損害若干為準，最高法院61年度
    臺上字第1695號著有判例，可資參照。本件上訴人將系爭借
    款撥入被上訴人等之被繼承人顏樹之帳戶，業經共同被告顏
    慶華偽造文書於83年 3月間悉數提領，已如前述，被上訴人
    等被繼承人顏樹並未受有利益，且未據上訴人舉證證明顏樹
    死亡前，因上訴人撥款所受利益之範圍，其據以依不當得利
    之法則、及繼承之法律關係，請求被上訴人等連帶返還不當
    得利，於法亦非有據，不應准許，其為備位之聲明，同為無
    理由。
六、綜上所述，上訴人對於被上訴人等為先、備位聲明，求為與
    共同被告顏慶華連帶清償系爭借款本息、違約金，或被上訴
    人等連帶返還系爭借款，均無理由，原法院為其敗訴判決，
    並駁回其假執行之聲請，經核於法尚無違誤；上訴意旨仍持
    陳詞，指摘原法院此部分之判決不當，求予廢棄，為無理由
    ，應予駁回。
七、本件事證已臻明確，兩造其他攻擊、防禦方法，及提出未援
    用之證據，經斟酌後認不影響判決基礎，無逐一論述必要，
    併此敘明。
據上論結，本件上訴為無理由，爰判決如主文。
中　　華　　民　　國　　94　　年　　 12  　月　　27　　日
　　　　　　　　　民事第五庭    　審判長法　官  陳博享
　　　　　　　　　　　　　　　　        法　官  蔡芳齡
                                        法　官  高鳳仙
正本係照原本作成。
如不服本判決，應於收受送達後20日內向本院提出上訴書狀，其
未表明上訴理由者，應於提出上訴後20日內向本院補提理由書狀
（均須按他造當事人之人數附繕本）上訴時應提出委任律師或具
有律師資格之人之委任狀；委任有律師資格者，另應附具律師資
格證書及釋明委任人與受任人有民事訴訟法第466條之一第一項
但書或第二項（詳附註）所定關係之釋明文書影本。
中　　華　　民　　國　　94　　年　　12　　月　　28　　日
　　　　　　　　　　　　　　　　　　　　書記官   鄭靜如
附註：
民事訴訟法第466條之一（第一項、第二項）：
對於第二審判決上訴，上訴人應委任律師為訴訟代理人。但上訴
人或其他法定代理人具有律師資格者，不在此限。
上訴人之配偶、三親等內之血親、二親等內之姻親，或上訴人為
法人、中央或地方機關時，其所屬專任人員具有律師資格並經法
院認為適當者，亦得為第三審訴訟代理人。
